最高法院刑事判決　　　　　　　　　　　　　　　九十一年度台上字第四七八三號
　　上　訴　人　台灣高等法院高雄分院檢察署檢察官
　　被　　　告　林和雄
　　　　　　　　庚○○
　　　　　　　　鍾天賞
　　　　　　　　丁○○
　　　　　　　　甲○○
　　　　　　　　癸○○
　　　　　　　　己○○
　　　　　　　　辛○○
　　　　　　　　壬○○
　　　　　　　　乙○○
　　　　　　　　戊○○
右上訴人因被告等背信等罪案件，不服台灣高等法院高雄分院中華民國九十年四月二
十五日第二審更審判決（八十九年度重上更(四)字第九三號，起訴案號：台灣高雄地方
法院檢察署八十一年度偵字第一八一四二、二五一五一號），提起上訴，本院判決如
左：
    主  文
原判決撤銷，發回台灣高等法院高雄分院。
    理  由
本件原判決以公訴意旨略稱，被告丙○○係高雄縣岡山信用合作社（以下簡稱岡山信
合社）之理事主席；另被告丁○○、庚○○、癸○○、己○○、甲○○、壬○○、鍾
天賞、辛○○、乙○○、戊○○等十人，均為該社之理事，俱係岡山信合社業務之決
策人員，明知該社七十九年度之資本淨值僅為新台幣（下同）五千餘萬元，竟共同開
會決議於民國七十九年六月二十七日購買座落高雄縣岡山鎮○○段第六五○、六五○
｜一、六五一、六五二號土地四筆、面積共一八二八平方公尺，總價八千七百五十八
萬四千一百二十七元，而違反金融主管機關受託統一管理信用合作社暫行辦法第十四
條：「信用合作社購買固定資產，不得超過其資本淨值。」之規定；且在該社七十九
年度業務報告書上七十九年十二月三十一日之固定資產明細表之土地價金記載為三千
萬元，以規避違反上開暫行辦法第十四條之規定，而將其餘價金五千七百五十八萬四
千一百二十七元列入暫付及待結轉帳項內，足以生損害於高雄縣政府財政局對該社之
管理及社員之權益。案經陳東星告發等情。因認被告等十人共同牽連犯有刑法第二百
十五條業務上文書登記載不實罪、及同法第三百四十二條第一項背信罪嫌云云。惟經
審理結果，認為不能證明被告等人犯罪，而維持第一審諭知被告等人無罪之判決，駁
回檢察官在第二審之上訴。固非無見。
惟查，(一)、原判決理由（甲段之(三)）論述：「按信用合作社購買固定資產，不得超過
其資本淨值，為金融主管機關受託統一管理信用合作社暫行辦法第十四條所明定，岡
山信合社七十九年度之資本淨值為五千九百六十萬一千八百七十三元，而上開土地總
價為八千八百零八萬四千一百二十七元，已超過其資本淨值，此有岡山信合社七十九
年度業務報告書載述明確，並為被告等所不否認。而購買系爭土地之價金八千八百零
八萬四千一百二十七元，與岡山信合社實收股金四千一百八十四萬二千九百元，其差
額達四千六百二十四萬一千二百二十七元，該信用合作社係以「暫付及待結轉帳」項
下支應，已違反上開辦法第十四條規定，並經台灣省政府財政廳以八十年十二月十四
日財二字第九五八五八號函處罰鍰新台幣三萬元、六萬元，固堪以認定。」云云，則
上述「差額四千六百二十四萬一千二百二十七元」金額不小，其資金來源如何？被告
等有無挪用客戶存款？原判決雖又謂：「被告等人所辯上開土地價款八千八百零八萬
四千一百二十七元，除資本（股金）四千一百八十四萬二千九百元外，尚有應付及預
付款項二千八百七十四萬六千一百零九元一角七分、資本公積三百四十九萬七千九百
八十六元六角六分，營業公積六百七十一萬元五千二百七十三元、盈餘一千零八萬四
千二百八十五元五角，已足支付上開價金，毋庸動用客戶存款，並提出該公司資產負
債平衡表（詳其辯護人八十七年八月十九日所提陳報狀附件），尚非全無可採，已難
遽認支付上開買賣價金有挪用客戶存款。」等語。但本院前次判決（八十九年度台上
字第六三八七號）發回更審意旨（第一點），業已指明：「前述土地價金係該岡山信
合社已以現金支出，而所謂「應付及預付款項」則屬帳面上之債權，似非可現實動用
來支付土地價金者；另資本、營業公積及盈餘依規定能否動用以供購置土地﹖均非無
疑。此關係上述辯解是否真實、以及該信合社有無挪用客戶存款，乃原審未深入查證
，即採信上述辯解，尚嫌未盡調查能事。」等詞，乃原審就此等疑點猶未釐清並論述
明白，仍逕採信上述被告等之辯解資為判決無罪之基礎，自屬率斷。(二)、卷附財政部
八十八年一月七日台財融字第八八七０二二四號函（見八十七年度重上更(三)字第三０
號卷第一三０頁）略以，該岡山信合社以「暫付及待結轉帳」項支應購置固定資產，
以規避購置限額，違反「金融主管機關受託統一管理信用合作社暫行辦法」第十四條
規定乙節，業經台灣省政府處以罰鍰在案，該項罰鍰處分與是否挪用客戶存款無涉等
語。說明該信用合件社違反上述規定而遭受處罰，非因有挪用客戶存款之情事而受罰
，即與有挪用客戶存款之事實無關，原判決（第九頁第二、三行）理由引用該函，似
用以佐證被告等並無挪用客戶存款，亦欠允當。(三)、證人即岡山信用合作社會計主任
蘇政雄於第一審說明購地資金來源時，證述「因在買時，錢太多，我建議賣掉部分資
產，再把帳沖轉過來，賣掉永安分社那邊的地及總社現址的土地，即可賣到五千七百
多萬元，所以只編三千萬元，那五千多萬元編在待轉帳那邊。」「我有口頭向總經理
及理事主席報告過，並有在理事討論過，沒有作成正式紀錄，但有經理事會同意。」
（見第一審第四十一、四十一頁）；而該合作社理事長即被告丙○○亦無稱，蘇政雄
曾向伊報告將本件買受土地之價金分別說載在二科目下之情節，伊對科目之安排較不
清楚，蘇政雄對伊說地賣掉了可沖掉該筆帳，伊當時認為土地可很快賣掉等情（見第
一審卷第五十二頁），足證購地當時該信合社尚未處分舊資產而購地資金顯然不足，
購地價金究竟挪自何處？本院前次判決（案號同前第三點）發回意旨即指摘允宜函請
主管機關財政部金融局派專業人員查帳以為鑑定真相，乃原審未函請派員鑑定，亦未
說明不予鑑定之理由，自屬調查未盡之違誤。(四)、該會計主任蘇政雄明佑本件土地買
賣，價金已於七十九年十二月間付清，並於七十九年八月間移轉所有權登記完畢，
在該合作社七十九年度業務報告書固定資產明細表內，僅列該土地價額記載三千萬元
，餘款五千七百五十八萬四千一百二十七元虛列為「暫付及待結轉帳項」，與事實不
符，因而被判處從事業務之人，明知為不實之事項，而登載於其業務上作成之文書罪
刑確定，有原審八十三年度上訴字第九六一號判決在卷可指（附八十四年度台上字第
二九八二號卷第二十頁）。而揆之前述蘇政雄及丙○○之供詞以觀，被告等事前似已
明知此虛列帳目之情事，此不利於被告等之事證，能否證明被告等共犯偽造文書罪責
？原審並未深入調查。又被告等既為規避「金融主管機關受託統一管理信用合作社暫
行辦法」第十四條之規定而違規虛列帳目，致事後被處罰緩三萬元及六萬元，此是否
為被告等事前所能見而不違背其等本意，此與被告等是否具有背信之故意攸關，原審
未詳細審究，俱係調查未盡。檢察官上訴意旨，指摘原判決不當，非無理由，應認原
判決仍有撤銷發回更審之原因。至偽造文書部分，因公訴人認與背信事實有裁判上一
罪之牽連關係，依審判不可分之原則，爰一併發回。又本件雖係刑事訴訟法第三百七
十六條第五款所列之案件，惟於修正刑事訴訟法施行前，原得上訴於第三審法院，且
已繫屬於法院，依刑事訴訟法施行法第五條第一項規定，仍應依施行前之法定程序終
結之，附此明。
據上論結，應依刑事訴訟法第三百九十七條、第四百零一條，判決如主文。
中      華      民      國    九十一    年      八      月    二十九    日
                              最高法院刑事第六庭
                                  審判長法官  吳  雄  銘
                                        法官  池  啟  明
                                        法官  石  木  欽
                                        法官  郭  毓  洲
                                        法官  吳  三  龍
      右正本證明與原本無異
                                              書  記  官
中      華      民      國    九十一    年      九      月              日
